臺灣高等法院刑事判決
110年度上訴字第336號
上  訴  人  
即  被  告  劉依琳（原名劉怡葦）






上列上訴人因毒品危害防制條例案件，不服臺灣桃園地方法院10
8年度審訴字第2383號，中華民國109年12月9日第一審判決（起
訴案號：臺灣桃園地方檢察署108年度毒偵字第5685號），提起
上訴，本院判決如下：
    主  文
上訴駁回。
    理  由
一、本案經本院審理結果，認第一審以上訴人即被告甲○○（下稱
    被告）犯毒品危害防制條例第10條第1 項施用第一級毒品罪
    ，經檢察官提起公訴，因起訴之程序違背規定，諭知公訴不
    受理判決，認事用法核無不合，應予維持，並引用原審判決
    之理由如附件。
二、按刑事被告之上訴，以受有不利益之裁判，為求自己利益起
    見請求救濟者，方得為之，若原判決並未論罪科刑，即無不
    利益之可言，自不得上訴。依判決之種類，其對被告最不利
    至最有利之次序為：科刑、免刑、管轄錯誤、不受理、免訴
    、無罪之判決，若僅就原判決聲明不服，並非求為更有利種
    類之判決，即無上訴利益之可言（最高法院92年度台上字第
    6147號判決意旨參照）。又刑事訴訟之上訴制度，其允許受
    不利益判決之被告得為上訴，乃在許其為自己之利益，請求
    上級法院救濟而設，故被告之上訴，應以自己之利益為限，
    不得為自己之不利益而提起上訴（最高法院96年度台上字第
    4008號判決、105年度台上字第1626號判決意旨參照）。又
    原審法院認為上訴不合法律上之程式或法律上不應准許或其
    上訴權已經喪失者，應以裁定駁回之；第二審法院認為上訴
    有第362條前段之情形者，應以判決駁回之，刑事訴訟法第3
    62條前段、第367條前段有明定。
三、被告上訴意旨略以：被告於民國108年10月2日晚間8時許，
    在桃園市○○區○○路000巷0000號住處內施用第一級毒品海洛
    因，因認被告涉犯毒品危害防制條例第10條第1項之施用第
    一級毒品罪，本應直接判刑，但因毒品危害防制條例109年1
    月15日修正公布，同年7月15日施行之該條例第20條第3項規
    定犯第10條之罪於觀察勒戒或強制戒治執行完畢釋放後，3
    年後始再犯者，不論其行為，在新法施行生效前或施行生效
    後所為等。既然修法目的為「施用毒品者具病患性犯人之特
    質」，被告目前另因犯毒品及詐欺等案件，經判處應執行有
    期徒刑9年9月，現在監執行中，若再裁定觀察勒戒對被告並
    不公平，且對修正之新法亦無任何意義，重點是被告所犯案
    件全部經判處徒刑，唯該案沒有判刑，只因判決在7月15日
    修法之後，但被告犯案日期在108年間，請法院裁定撤銷，
    直接依起訴意旨判處徒刑，能和目前所有案件合併定應執行
    刑，給予被告最有利公平裁判等語。　
四、經查：
（一）刑事訴訟法第303條第1款規定，案件有起訴之程序違背規
      定之情形者，應諭知不受理之判決。又對於原審諭知不受
      理之判決上訴時，第二審法院認其為無理由而駁回上訴，
      得不經言詞辯論為之，刑事訴訟法第372條定有明文。此
      所稱之起訴之程序違背規定，係指檢察官提起公訴之訴訟
      行為於程序上有違法律之規定而言。而提起公訴之訴訟行
      為是否於程序上有違法律規定，原則上，固是以起訴時所
      存在之事項及法律規定為判斷，惟檢察官起訴後始發生之
      情事變更事由，致法院不能為實體審理及判決亦屬「起訴
      之程序違背規定」；毒品危害防制條例修正施行前，檢察
      官已起訴繫屬於法院之施用毒品案件，依毒品條例第35條
      之1第2款前段規定，應逕依修正後規定處理。倘符合上揭
      「3年後再犯」之情形者，依本次修正後第20條第3項、現
      行第24條等規定，即應由檢察官基於一次性之整體規劃而
      重啟治療處遇程序，視個案情形，是否適合「觀察、勒戒
      或強制戒治」或給予「附命完成戒癮治療緩起訴處分」之
      機會，自不得追訴處罰；而因有上開法律規定與實務見解
      改變之情事變更事由，檢察官前所為之起訴程序即屬違背
      規定，法院自應諭知不受理之判決，最高法院109年度台
      上字第3826號判決意旨可資參照。
（二）依卷附被告之前案紀錄表所示，被告於90年間因施用毒品
      違反毒品危害防制條例案件，經臺灣桃園地方法院以90年
      毒聲字第2681號裁定送勒戒處所觀察勒戒，因認有繼續施
      用毒品傾向，由前述法院以91年毒聲字第880號裁定施予
      令入戒治處所強制戒治1年，因無繼續施用毒品傾向，由
      前開法院以91年毒聲字第2570號裁定停止戒治，所餘戒治
      期間付保護管束，於91年9月17日停止處分出監，於保護
      管束期滿，未經撤銷，經臺灣桃園地方檢察署檢察官以92
      年度戒偵字第131號為不起訴處分，之後雖有因再犯施用
      毒品違反毒品危害防制條例案件經判處罪刑之紀錄，但並
      無觀察、勒戒或強制戒治之紀錄乙節，有卷附本院被告前
      案紀錄表可按。而本件公訴意旨認被告涉犯施用第一級毒
      品罪之時點係「108年10月2日晚間8時許」，此亦為被告
      於偵查及原審中所坦認，是被告本次施用毒品行為距其最
      近1次犯施用毒品經依法強制戒治執行完畢釋放之「91年9
      月17日」，期間已逾3年，依新修正毒品危害防制條例第2
      0條第3項規定、修法理由等，及最高法院109年度台上大
      字第3826號裁定意旨，自應依修正後之毒品危害防制條例
      第20條第3項、第1項規定，再給予被告適用觀察、勒戒或
      緩起訴處分等機會，使其得以治療方式代替刑罰。
（三）查被告上開施用毒品犯行係於109年7月15日新法施行前所
      犯，檢察官於新法修正施行前之108年12月13日提起公訴
      而繫屬原審，有臺灣桃園地方檢察署108年12月13日桃檢
      東良108毒偵5685字第1089116381號函上之原審法院收文
      戳可憑，檢察官起訴程序固未違背當時即修正前之規定，
      然依新修正毒品危害防制條例規定，本案已因法律修正之
      情事變更其程序即屬違背規定，依刑事訴訟法第303條第1
      款規定，應諭知不受理判決，原審為公訴不受理之程序判
      決，經核並無違誤。 
（四）被告上訴請求為實體上有罪之判決，與為自己利益請求救
      濟之上訴本旨相違，自屬欠缺上訴利益，其上訴顯屬違背
      法律上之程式，且無從命補正，爰不經言詞辯論，逕予駁
      回。
據上論斷，應依刑事訴訟法第367條前段、第372條、第373條，
判決如主文。
本案經檢察官林欣怡提起公訴。
中　　華　　民　　國　　110 　年　　3 　　月　　22　　日
                  刑事第十四庭  審判長法　官  黃斯偉
                                      法　官  許泰誠
                                      法　官  程克琳
以上正本證明與原本無異。
如不服本判決，應於收受送達後20日內向本院提出上訴書狀，其
未敘述上訴之理由者並得於提起上訴後20日內向本院補提理由書
（均須按他造當事人之人數附繕本）「切勿逕送上級法院」。
                                      書記官  劉靜慧
中　　華　　民　　國　　110 　年　　3 　　月　　24　　日
附件：
臺灣桃園地方法院刑事判決　　　　　 108年度審訴字第2383號
公　訴　人　臺灣桃園地方檢察署檢察官
被　　　告　甲○○（原名劉怡葦）
                    女  民國00年0月00日生
                    身分證統一編號：Z000000000號
                    住○○市○○區○○路00號4 樓
                    居桃園市○○區○○路000 巷00○0 號
                    （現於法務部○○○○○○○○○執行中
                    ）
上列被告因違反毒品危害防制條例案件，經檢察官提起公訴（10
8年度毒偵字第5685號），本院判決如下：
    主  文
本件公訴不受理。
    理  由
一、公訴意旨略以：被告甲○○基於施用第一級毒品之犯意，於民
    國108年10月2日晚間8時許，在其位於桃園市○○區○○路000巷
    00○0號居所內，以將第一級毒品海洛因摻入香菸吸食之方式
    ，施用第一級毒品海洛因1次。因認被告涉犯毒品危害防制
    條例第10條第1項之施用第一級毒品罪嫌等語。
二、按起訴之程式違背規定者，應諭知不受理判決，並得不經言
    詞辯論為之，刑事訴訟法第303條第1款、第307條分別定有
    明文。又據刑事訴訟法第303條第3款「告訴或請求乃論之罪
    ，…其告訴、請求經撤回…」、第5款「被告死亡或為被告之
    法人已不存續者」之應判決不受理之事由規定，皆包括檢察
    官起訴後始發生之情事變更事由，致法院不能為實體審理及
    判決之情形在內，則同條第1款「起訴之程序違背規定」，
    於解釋上，應不限於起訴時其程序已違背法律規定，尚包括
    因起訴後之情事變更，致檢察官起訴違背法律規定，法院不
    能為實體上之審理進而為實體判決之情形。又上述之情事變
    更，應包括法律修正之情形，自不待贅論。
三、次按施用第一、二級毒品為犯罪行為，毒品危害防制條例第
    10條設有處罰規定。故施用第一、二級毒品者，本應科以刑
    罰。惟基於刑事政策，對合於一定條件之施用者，則依同條
    例第20條之規定，施以觀察、勒戒及強制戒治之保安處分。
    又109年1月15日修正公布、同年7月15日施行之毒品危害防
    制條例第20條第3項規定，犯第10條之罪於觀察、勒戒或強
    制戒治執行完畢釋放後，3年後始再犯者，不論其行為係在
    新法施行生效前或施行生效後所為（同條例第35條之1第1、
    2款參照），均應適用同條第1、2項（即應先觀察勒戒或強
    制戒治）之規定，其修法理由謂：施用毒品者具「病患性犯
    人」之特質，並參諸世界各國之醫療經驗及醫學界之共識，
    咸認施用毒品成癮者，其心癮甚難戒除，如觀察、勒戒或強
    制戒治執行完畢釋放後，3年後始再有施用第一級、第二級
    毒品之行為者，足見其有戒除毒之可能，宜再採以觀察、勒
    戒方式戒除其身癮及以強制戒治方式戒除其心癮之措施，為
    能放寬觀察、勒戒或強制戒治制度之適用時機，以協助施用
    者戒除毒癮，爰修正第3項。同條例第23條第2項亦配合修正
    為「觀察、勒戒或強制戒治執行完畢釋放後，3年內再犯第1
    0條之罪者，檢察官或少年法院（地方法院少年法庭）應依
    法追訴或裁定交付審理。」可知本次修法對於施用毒品者施
    以觀察勒戒、強制戒治，或依法追訴（或裁定交付審理）之
    適用範圍，係確立初犯為具「病患性犯人」之特質應先經一
    完整之醫療處置，3年內再犯者應依法追訴（或裁定交付審
    理），3年後再犯則裁定觀察勒戒，殆無疑義。但對於3犯以
    上距最近1次觀察勒戒或強制戒治執行完畢釋放後，逾3年者
    ，究應適用同條例第20條第3項或第23條第2項處理，本次修
    法未明確規定，惟基於罪刑法定之明確性原則、法律之文義
    解釋，參諸觀察勒戒等治療處置，乃結合醫師、觀護人、社
    工心理諮商等不同領域之專業人員參與之保安處分措施目的
    除在戒除施用毒品者身癮、心癮之措施外，並企圖重新塑造
    生活紀律，改變其病態行為，與刑罰之執行並不相同，無法
    以刑罰補充或替代上開醫療處置之特性。從而，3犯以上如
    距最近1次觀察、勒戒或強制戒治執行完畢釋放後，已逾3年
    者，期間縱經判刑、執行，究與觀察勒戒或強制戒治已經完
    整之治療療程不同，無法補充或替代上開之醫療處置，均應
    再予觀察勒戒之機會，方為適法（最高法院109年度台上字
    第3240號判決、最高法院大法庭109年度台上大字第3826號
    裁定意旨參考）。
四、經查：被告甲○○前於90年間因施用毒品案件，經本院以90年
    度毒聲字第2681號裁定送觀察、勒戒後，因認有繼續施用毒
    品之傾向，再由本院以91年度毒聲字第880號裁定令入戒治
    處所施以強制戒治，因其戒治成效經評定為合格，復經本院
    以91年度毒聲字第2570號裁定停止戒治，且於91年9月17日
    停止戒治出所，並付保護管束，迄至92年3月28日保護管束
    期滿未經撤銷，視為強制戒治期滿執行完畢，該案並經臺灣
    桃園地方檢察署檢察官以92年度戒毒偵字第131號為不起訴
    處分確定，有臺灣高等法院被告前案紀錄表1份在卷可憑。
    準此，被告本案於公訴意旨所示時間（即108年10月2日），
    施用第一級毒品，既已距前次強制戒治執行完畢日（即92年
    3月28日）逾3年，依修正後之毒品危害防制條例第20條第3
    項及前揭說明，被告應再受觀察、勒戒。雖檢察官前依修正
    前毒品危害防制條例規定提起公訴，起訴程序固未違背當時
    之規定，然依新修正之毒品危害防制條例規定，本案已因法
    律修正之情事變更，致欠缺訴追條件，自該當刑事訴訟法第
    303條第1款「起訴之程式違背規定」之情形，又檢察官就施
    用毒品案件，於偵查階段可選擇為戒癮治療或聲請觀察勒戒
    之程序，是基於我國目前訴訟進行係以當事人進行主義為主
    ，本院自不宜逕就本案為觀察勒戒之裁定，而應諭知不受理
    判決，交由檢察官為適法之處理。揆諸上開說明，爰不經言
    詞辯論，逕為公訴不受理判決之諭知。
據上論斷，應依刑事訴訟法第303條第1款、第307條，判決如主
文。
本案由檢察官林欣怡提起公訴，經檢察官陳建勳到庭執行職務。
中　　華　　民　　國　 109　　年　　12　　月　　9 　　日
                  刑事審查庭審判長法　官　劉美香
                                  法　官　林慈雁
                                  法　官　李雅雯
以上正本證明與原本無異。
如不服本判決應於收受判決後20日內向本院提出上訴書狀，並應
敘述具體理由。其未敘述上訴理由者，應於上訴期間屆滿後20日
內向本院補提理由書（均須按他造當事人之人數附繕本）「切勿
逕送上級法院」。
                                  書記官　陳佩伶
中　　華　　民　　國　 109　　年　　12　　月　　10　　日